臺灣屏東地方法院民事判決　　　　　　　93年度簡上字第77號
上　訴　人　己○○
　　　　　　戊○○
共　　　同
訴訟代理人　林榮和律師
上　訴　人　丁○○
　　　　　　丙○○
被　上訴人　乙○○
　　　　　　庚○○○
　　　　　　甲○○○
　　　　　　　　　　　弄3號
共　　　同
訴訟代理人　楊水柱律師
上列當事人間請求拆屋還地事件，上訴人對於中華民國93年11月
2 日本院92年度潮簡字第434 號第一審判決及同年11月16日補充
判決提起上訴，本院於民國94年4 月27日言詞辯論終結，判決如
下：
    主      文
上訴駁回。
第二審訴訟費用由上訴人負擔。
    事實及理由
一、本件上訴人丁○○及丙○○經合法通知，未於言詞辯論期日
    到場，核無民事訴訟法第386 條所列各款之情形，爰依被上
    訴人聲請，由其一造辯論而為判決。
二、按訴訟標的，對於共同訴訟之各人，必須合一確定者，共同
    訴訟人中一人之行為有利益於共同訴訟人者，其效力及於全
    體，此觀之民事訴訟法第56條第1 項第1 款之規定自明。查
    被上訴人本於繼承及所有物返還請求權之法律關係，請求上
    訴人戊○○、丁○○及丙○○共同拆屋還地，其訴訟標的，
    對於上訴人戊○○、丁○○及丙○○在法律上必須合一確定
    ，原審為被上訴人全部勝訴之判決，上訴人戊○○依法提起
    上訴，其行為有利於其他共同訴訟人，依上開規定，其效力
    及於未提起上訴之丁○○及丙○○2 人，爰併列其等為上訴
    人，合先敘明。
三、被上訴人起訴主張：坐落屏東縣潮州鎮○○段589 及589 之
    3 地號土地為被上訴人乙○○所有，同段589 之1 地號土地
    為被上訴人庚○○○所有，同段589 之2 地號土地為被上訴
    人甲○○○所有，同段589 之4 地號土地為被上訴人乙○○
    、潘吳秀金及甲○○○所共有（下統稱為系爭土地），惟上
    訴人己○○無正當權源占用如原審判決附圖所示編號Ｂ、Ｃ
    、Ｄ、Ｅ部分之土地，並建有磚造房屋，另上訴人戊○○、
    丁○○、丙○○無權佔有如原審判決附圖所示Ｆ、Ｈ、Ｉ、
    Ｊ、Ｍ部分之土地，並有其等所有之磚造房屋、倉庫及涼棚
    於其上，爰依民法第767 條之規定，訴請被告應將占用系爭
    土地所建之地上物除去後，將所占用之系爭土地返還原告，
    並聲明求為判決如原審主文第1 項及第2 項所示等語。
四、上訴人己○○、戊○○則以：
　(一)系爭土地均分割自同段589 地號土地，即重測前之同鎮○○
　　段384 地號土地。原先該泗林段384地號土地於臺灣光復後
  　登記為台灣糖業股份有限公司（下稱台糖公司）所有，於民
    國50年間，由上訴人己○○之父黃丁貴，上訴人戊○○、丁○○、丙○○之父黃新彰及被上訴人庚○○○、甲○○○之
    父即上訴人乙○○之公公黃登開3 人達成協議，向臺糖公司
    合租土地，惟僅以黃登開為承租名義人，但該土地係由黃丁
    貴、黃新彰及黃登開3 人分別為占有使用，並分別繳納3 分
    之1 之租金予台糖公司，嗣台糖公司於81年6 月30日將上開
    土地出售與黃登開，且於81年10月5 日辦妥所有權移轉登記
    。
  (二)訴外人黃丁貴及黃新彰係本於前開共同租賃關係而使用系爭
    土地並於其上建有前開地上物，嗣由上訴人己○○、戊○○
    、丙○○、丁○○基於分別繼承黃丁貴、黃新彰之租賃權繼
    續占有使用系爭土地，故上訴人並非無權占有等語，資為抗
    辯，求為判決駁回被上訴人之訴。其餘上訴人丙○○、丁○○則均未於原審言詞辯論期日到場，亦未提出書狀作何聲明
    或陳述。
五、原審以上訴人並未能證明其等係本於租賃法律關係有權占有
    使用系爭土地，而認被上訴人本於所有權人地位，依民法第
    767 條規定，請求上訴人等拆除占有系爭土地之地上物，並
    將土地返還被上訴人為有理由，而判決被上訴人全部勝訴在
    案。上訴人不服原審判決而提起本件上訴，並於本院聲明：
    (一)原判決廢棄；(二)被上訴人於第1 審之訴駁回。被上訴人則
    聲明請求駁回上訴人之上訴。
六、本件不爭執事項：
  (一)系爭土地均分割自同段589 地號土地，即重測前之同鎮○○
　　段384 地號土地，而該泗林段384地號土地於臺灣光復後原
  　登記於台糖公司名下，於50年間起，台糖公司曾與訴外人黃
    登開就系爭土地訂有租賃契約，嗣台糖公司並於81年6 月30
    日將上開土地出售予黃登開，且於81年10月5 日辦妥所有權
    移轉登記，為兩造所不爭，堪信為真實。
  (二)系爭土地經繼承及分割後，現分別登記於被上訴人名下，其
    中系爭589及589之3地號土地為被上訴人乙○○所有、系爭
    589之1地號土地為被上訴人庚○○○所有、系爭589之2地號
    土地為被上訴人甲○○○所有、系爭589之4地號土地則為被
    上訴人乙○○、潘吳秀金及甲○○○所共有等情，業據被上
    訴人提出土地登記謄本附卷可稽（見原審卷第8至13頁），
    亦為兩造所不爭，堪認為真實。
  (三)訴外人黃登開、黃丁貴及黃新彰之父黃進生前即已占有使用
    系爭土地，嗣黃丁貴於系爭土地如原審判決附圖編號Ｂ、Ｃ
    、Ｄ、Ｅ部分土地上建有磚造房屋，現並由上訴人己○○因
    繼承而取得所有權；黃新彰於系爭土地如原審判決附圖編號
    Ｆ、Ｈ、Ｉ、Ｊ、Ｍ部分土地建有倉庫、磚造房屋及涼棚，
    現並由上訴人戊○○、丁○○、丙○○因繼承而公同共有等
    情，為上訴人所自承，並有被上訴人提出之照片9張附卷可
    參（見原審卷第25至29頁），且經原審至現場勘測，及囑託
    屏東縣潮州鎮地政事務所派員測量屬實，製有勘驗筆錄及複
    丈成果圖在卷可按（見原審卷第35至38頁及第40頁），復為
    兩造所不爭，亦堪認為真實。
七、上訴人主張就系爭土地之使用有租賃契約關係存在，惟為被
    上訴人所否認，經兩造協議簡化爭點，本件主要之爭執茲為
    ：本件上訴人就系爭土地之占有使用，有無租賃關係或其他
    合法使用權源存在，經查：
  (一)系爭土地於50年間至81年間台糖公司出售予黃登開前，均由
    黃登開以其名義與台糖公司訂有租賃契約業據前述，並經本
    院依職權調取本院83年度訴字第626號土地所有權移轉登記
    事件全卷（下稱前案）閱明無訛，台糖公司並於前案以83年
    11月16日屏資產字第17201048號函函覆本院表示，該泗林段
    384地號土地（即系爭土地重測前地號）之原始出租清冊承
    租人名義為黃登開，往年地租調定均以黃登開名義開徵通知
    繳納無誤等語（見前案第1審卷第66頁），堪認系爭土地於
    上開期間租賃關係應係存在於台糖公司與黃登開之間。
  (二)按當事人主張有利於己之事實者，就其事實有舉證之責任，
    民事訴訟法第277 條定有明文。上訴人主張其父黃丁貴及黃
    新彰曾與黃登開內部成立協議，委託黃登開以其名義向台糖
    公司承租系爭土地共同使用，租金則由3 人共同分擔，故黃
    丁貴及黃新彰就系爭土地亦存有租賃關係云云，則上訴人對
    此有利於己之事實即負有舉證之責。上訴人就上開主張，固
    據其提出台糖地租帳冊影本、62年至73年間土地使用費收據
    影本11紙為證（見原審卷第45至52頁），而台糖地租帳冊上
    雖有部分載有承租戶黃登開名下租金由黃丁貴、黃新彰、黃
    登開3人各支付3分之1之註記，又上開土地使用費收據上亦
    分別載有由黃登開、黃丁貴或黃新彰代繳之註記，核與證人
    即台糖公司收租人員王慶川於前案第1審審理中證述：「從
    我收租之前，就曾開三張，我收租時有至他家，當時黃登開
    有同意向其他二人收」等語互核相符，然此僅能證明黃新彰
    與黃丁貴確曾有代繳租金之事實。又依前案向台糖公司屏東
    總廠調閱之系爭土地之歷年（73至78年止）地租清冊明細資
    料（見前案第1審卷第70至93頁）可知，訴外人黃新彰、黃
    丁貴繳納地租至77年上期止，77年下期以後即未見其等繳納
    之明文記載，另依同為台糖公司收租人員之證人陳嘉松於前
    案證稱：其曾於78年至79年間承辦收租工作，當時公司是將
    繳款通知書給黃登開，因為承租人名義是黃登開，故伊就向
    黃登開收租，從王慶川之後，伊都向黃登開收租等語（見前
    案第1審卷第100頁），堪認縱然黃丁貴與黃新彰曾代繳租金
    ，惟並未持續繳納，而台糖公司雖曾開立3張收據，但亦非
    一直如此。
  (三)訴外人黃丁貴及黃新彰僅曾繳納租金至77年上期止已據前述
    ，又上訴人復自承黃登開81年間買受系爭土地後，黃登開並
    未向其等收取租金，其等亦未曾交付租金予黃登開，則若其
    等與黃登開曾有內部共同承租之協議，且不因黃登開買受系
    爭土地而受影響，則斷無77年以後即任由台糖公司向黃登開
    1 人收取租金，由其單獨繳納之情，又黃丁貴及黃新彰亦無
    從不曾支付租金予黃登開之理。
  (四)綜上，上訴人所提前開證據資料尚不足以證明黃丁貴、黃新
    彰曾與黃登開3 人有共同承租之協議存在，上訴人復未能提
    出其他事證以實其說，則上訴人主張黃丁貴及黃新彰與黃登
    開就系爭土地間有租賃關係存在，其等嗣亦繼承黃丁貴與黃
    新彰對黃登開之租賃權，而對系爭土地有合法使用權源云云
    ，即不足採。
  (五)另黃登開雖曾於前案自陳伊基於使用借貸之意，將系爭土地
    借予黃丁貴及黃新彰使用，然此為上訴人所否認，並主張其
    自始即以共同承租之意使用系爭土地，則堪認黃登開3人就
    使用借貸之意思表示並未達一致，是兩造間亦無使用借貸關
    係存在，應堪予認定。
八、綜合上述，上訴人對於系爭土地並無租賃或使用借貸關係存
    在，原審認定上訴人係無權占有，而依民法第767 條規定判
    決上訴人將其等於系爭土地之地上物拆除，並將土地返還被
    上訴人，即無違誤，上訴意旨指稱原審判決不當，求予以廢
    棄，為無理由，應予駁回。
九、本件事證已臻明確，兩造其餘攻擊防禦方法及所提證據，經
    核與判決結果無影響，爰不一一論述，附此敘明。
十、 據上論結，本件上訴為無理由，依民事訴訟法第436 條之1
     第3 項、第449 條第1 項、第385 條第1 項前段、第78條
    、第85條第1項前段，判決如主文。
中　　華　　民　　國　　94　　年　　4 　　月　　28　　日
                  民事第一庭    審判長法　官　羅心芳
                                      法　官　翁世容
                                      法　官　林雅莉
正本係依原本作成。
本判決不得上訴。
                                      書記官  黃佳惠
中　　華　　民　　國　　94　　年　　4 　　月　　28　　日
